臺灣屏東地方法院民事判決
110年度訴字第747號
原      告  裕融企業股份有限公司

法定代理人  嚴陳莉蓮
訴訟代理人  季佩芃律師
被      告  李保林  
            高雄汽車企業股份有限公司

上 列一 人
法定代理人  余景登律師
被      告  戴國石律師即蔡貴明之遺產管理人
上列當事人間確認抵押權不存在等事件，本院於民國111年3月22
日言詞辯論終結，判決如下：
    主      文
原告之訴駁回。
訴訟費用由原告負擔。
    事實及理由
一、本件被告均未於言詞辯論期日到場，核無民事訴訟法第386
    條各款所列情形，爰依原告聲請，由其一造辯論而為判決。
二、原告主張：原告對被告李保林有新台幣（下同）7萬9,955元
    本息之消費借貸債權存在，被告李保林前以其所有坐落屏東
    縣○○鄉○○段0000地號土地所有權應有部分438405/0000000（
    下稱系爭不動產），為被告高雄汽車企業股份有限公司（下
    稱雄汽公司）設定67萬9,140元之抵押權，於民國83年8月31
    日辦畢登記（下稱抵押權）；又以系爭不動產為蔡貴明設
    定60萬元之抵押權，於86年1月29日辦畢登記（下稱抵押權
    ），嗣蔡貴明死亡，由被告戴國石律師為其遺產管理人。
    、抵押權之存續期間均已屆至，其所擔保之債權應不存在
    ，而系爭不動產之最低拍賣價格於清償、抵押債權後，已
    不足清償原告之債權，則原告得訴請確認、抵押權所擔保
    之債權不存在，並依民法第242條規定，代位被告李保林請
    求被告雄汽公司、被告戴國石律師塗銷各該抵押權設定登記
    等語，聲明：㈠確認被告雄汽公司對被告李保林以系爭不動
    產於83年8月31日設定登記之67萬9,140元抵押權（即抵押
    權）所擔保之債權不存在。㈡被告雄汽公司應將前項抵押權
    設定登記予以塗銷。㈢確認蔡貴明所遺對被告李保林以系爭
    不動產於86年1月29日設定之60萬元抵押權（即抵押權）所
    擔保之債權不存在。㈣被告戴國石律師即蔡貴明之遺產管理
    人應將前項抵押權設定登記予以塗銷。
三、㈠被告戴國石律師即蔡貴明之遺產管理人未於言詞辯論期日
      到場，惟據其提出書狀略以：抵押權係被告李保林為擔
      保蔡貴明對訴外人李順風之債權而設定，該擔保債權確實
      存在；又被告李保林除系爭不動產外，另為門牌號碼屏東
      縣○○鄉○○村○○路000號未辦保存登記房屋之所有權人，該
      房屋之最低拍賣價格為140萬元，則被告李保林並非無資
      力清償對原告之債務。從而，原告請求確認抵押權所擔
      保之債權不存在，及塗銷抵押權設定登記，洵屬無據等
      語，資為抗辯，並聲明：原告之訴駁回。
　　㈡被告雄汽公司未於言詞辯論期日到場，亦未提出書狀作何
      聲明或陳述。
四、下列事項，除為兩造所不爭執外（見本院卷第128至129頁）
    ，並有土地登記謄本、異動索引、戶籍資料附卷可稽（見本
    院卷第49至57、71至105頁），復經調閱本院109年度司執字
    第60179號執行事件卷宗查明無訛，堪認為真實：
　　㈠坐落屏東縣○○鄉○○段0000地號土地（重測前為同鄉塭豐段2
      900地號）為被告李保林之父李順風與他人共有，李順風
      以其所有權應有部分3/8先為被告高雄汽車企業股份有限
      公司設定67萬9,140元之抵押權，抵押權存續期間自83年9
      月10日起至86年9月10日止，於83年8月31日辦畢登記（即
      抵押權）；又為蔡貴明設定本金最高限額60萬元之抵押
      權，抵押權存續期間自86年1月28日起至87年1月28日止，
      於86年1月29日辦畢登記（即抵押權）。
　　㈡李順風將其於上開土地之所有權應有部分290970/0000000
      出售並移轉為訴外人李村宮所有，於86年3月25日辦畢登
      記後，其於系爭土地之所有權應有部分減為438405/00000
      00（即系爭不動產），並於96年4月25日以分割繼承為原
      因移轉登記為被告李保林所有。
　　㈢原告以臺灣高雄地方法院105年度司票字第5789號本票裁定
      為執行名義，聲請臺灣南投地方法院以107年度司執字第2
      552號清償票款執行事件，對被告李保林之財產為強制執
      行，該法院於107年3月1日發給債權憑證。原告再以上開
      債權憑證為執行名義，迭次聲請法院對被告李保林之財產
      為強制執行，最末次為本院109年度司執字第60179號清償
      票款執行事件（下稱系爭執行事件），而系爭不動產經特
      別拍賣後之減價拍賣程序仍無人應買，復無債權人聲明承
      受，依強制執行法第95條第2項規定視為撤回執行。
五、按民事訴訟法上所謂之證據共通原則，係指當事人聲明之證
    據，依其提出之證據資料，得據以為有利於他造或共同訴訟
    人事實之認定，該證據於兩造間或共同訴訟人間，法院均得
    共同採酌，作為判決資料之基礎。此項原則側重於法院援用
    當事人提出之證據資料時，不受是否對該當事人有利及他造
    曾否引用該證據之限制，並得斟酌全辯論意旨及調查證據之
    結果，在不違背論理及經驗法則前提下，依自由心證判斷事
    實之真偽（民事訴訟法第222條第1項、第3項規定參照）。
    此於普通共同訴訟人相互間，利害關係原各自獨立（民事訴
    訟法第55條規定參照），事實之真偽，僅應定於一而有一事
    實存在，故於同一訴訟程序就同一事實，當作相同之認定，
    尤應有該原則之適用，使共同訴訟人之訴訟資料得以共通互
    用，並在辯論主義退讓下，貫徹上揭自由心證主義之真諦，
    以發見事實之真相（最高法院98年度台上字第1218號、99年
    度台上字第587號民事判決意旨參照）。是以，本件被告戴
    國石律師即蔡貴明之遺產管理人抗辯原告並無即受確認判決
    之法律上利益、不得代位行使被告李保林之權利等節，所提
    出之證據，即得據以為有利於共同訴訟人即被告雄汽公司事
    實之認定。從而，本件爭點為：
　　㈠關於、抵押權所擔保之債權是否存在，原告有無即受確
      認判決之法律上利益？
　　㈡、抵押權所擔保之債權是否存在？
　　㈢原告代位被告李保林請求塗銷、抵押權設定登記，是否
      有理由？
六、本院判斷如下：
　　㈠⒈按確認法律關係之訴，非原告有即受確認判決之法律上利
        益者，不得提起之，民事訴訟法第247條第1項前段定有
        明文。所謂即受確認判決之法律上利益，係指因法律關
        係之存否不明確，致原告在私法上之地位有受侵害之危
        險，而此項危險得以對於被告之確認判決除去之者而言
        。又原告有無即受確認判決之法律上利益，既為其得否
        依民法第247條第1項前段規定提起確認法律關係之訴之
        要件，則該要件是否具備，即屬法院應依職權調查之事
        項。
　　  ⒉經查：
　　　⑴原告對被告李保林之債權金額，為7萬9,955元，及自106
        年11月14日起至清償日止，按週年利率百分之20計算之
        利息，經原告於本院及系爭執行事件陳明在卷（見本院
        卷第23頁、系爭執行事件卷第1頁）。惟按約定利率，
        超過週年百分之16者，超過部分之約定無效，110年1月
        20日修正公布之民法第205條定有明文。上開規定自公
        布後6個月即110年7月20日起施行，且於民法債編修正
        施行前約定，而於修正施行後發生之利息債務，亦適用
        之，民法債編施行法第36條第5項、第10條之1定有明文
        。則原告上開債權之利率，自110年7月20日起，即應適
        用修正後民法第205條規定，以週年百分之16計算。基
        此，計至本件言詞辯論終結之日即111年3月22日止，原
        告對被告李保林之債權本息，合計為14萬7,409元（自1
        06年11月14日起至110年7月19日止之利息：79955×(3＋4
        8/366＋200/365)×20%＝58832；自110年7月20日起至111
        年3月22日止之利息：79955×(165/365＋81/365)×16%＝86
        22；本息合計：79955＋58832＋8622＝147409）。
　　　⑵而系爭執行事件就系爭不動產於第二次減價拍賣所定之
        最低拍賣價格為140萬元，且被告李保林除系爭不動產
        外，名下另有門牌號碼屏東縣○○鄉○○村○○路000號未辦
        保存登記房屋，該房屋於第二次減價拍賣所定之最低拍
        賣價格亦為140萬元等情，除經被告戴國石律師即蔡貴
        明之遺產管理人提出本院民事執行處110年3月30日屏院
        進民執荒109司執字第60179號函為證（見本院卷第117
        至119頁），復經本院調閱系爭執行卷宗查明無訛。則
        以、抵押權所擔保之債權金額分別為67萬9,140元、
        本金最高限額60萬元觀之，堪認被告李保林名下之財產
        ，於清償、抵押權所擔保之債權後，仍足供清償原告
        對被告李保林之債權本息。至於系爭不動產與上開房屋
        雖經辦理拍賣及減價拍賣，均無人應買，而未能順利換
        價，惟原告並無依法不能承受之情事，僅係不願作價承
        受，尚難逕因原告執意欲以拍賣所得價金滿足其債權，
        即謂被告李保林之資力已不足清償對原告所負債務。是
        以，、抵押權所擔保之債權存在與否，對於原告之債
        權能否受償，尚不生影響，原告在私法上之地位，並不
        因、抵押權所擔保之債權存否不明，而有受侵害之危
        險，則原告起訴請求確認、抵押權所擔保之債權不存
        在，自無即受確認判決之法律上利益。
　　㈡原告訴請確認、抵押權所擔保之債權不存在，不符民事
      訴訟法第247條第1項前段規定之要件，有如前述，則本件
      當無繼續審究上開擔保債權是否存在之餘地。
　　㈢⒈按債務人怠於行使其權利時，債權人因保全債權，得以自
        己之名義，行使其權利。民法第242條本文定有明文。
        基此，代位權之行使，須債權人如未代位行使債務人之
        權利，其債權即有不能受完全滿足清償之虞時，始得為
        之。倘債之標的與債務人之資力有關，如金錢之債，則
        代位權之行使，應以債務人陷於無資力或資力不足為要
        件（最高法院110年度台上字第915號、94年度台上字第
        301號民事判決意旨參照）。
　　　⒉本件原告對被告李保林之債權為金錢之債，而被告李保
        林名下財產之價額，足以清償對原告所負債務，尚難謂
        已陷於無資力或資力不足，有如前述，則原告並無行使
        代位權以保全其債權之必要，自不得代位行使被告李保
        林對被告雄汽公司、蔡貴明之權利。
七、綜上所述，本件原告依民事訴訟法第247條第1項、民法第24
    2條規定，請求：㈠確認被告雄汽公司對抵押權所擔保之債
    權不存在，㈡被告雄汽公司應將抵押權設定登記予以塗銷，
    ㈢確認蔡貴明所遺對抵押權所擔保之債權不存在，㈣被告戴
    國石律師即蔡貴明之遺產管理人應將抵押權設定登記予以
    塗銷。為無理由，應予駁回。
八、據上論結，本件原告之訴為無理由，依民事訴訟法第385條
    第1項前段、第78條，判決如主文。
中　　華　　民　　國　　111 　年　　4 　　月　　6 　　日
                  民事第二庭    法　官　李珮妤　　
正本係照原本作成。
如對判決上訴，須於判決送達後20日內向本院提出上訴狀，其未
表明上訴理由者，應於提出上訴後20日內向本院補提理由書狀（
均須按他造當事人之人數附繕本）。
如委任律師提起上訴者，應一併繳納上訴審裁判費。
中　　華　　民　　國　　111 　年　　4 　　月　　7 　　日
                                 書記官 鍾嘉芸